最高法院刑事判決　　　　　　　　　　　　　　　九十一年度台上字第六三八八號
　　上　訴　人　甲○○
右上訴人因殺人案件，不服台灣高等法院台南分院中華民國九十一年八月三十日第二
審判決（九十一年度上重訴字第七九六號，起訴案號：台灣台南地方法院檢察署九十
年度營偵字第一二三七、一二七五號），提起上訴，本院判決如左：
    主  文
上訴駁回。
    理  由
本件原判決認定：上訴人甲○○於民國九十年七月二十五日凌晨二時許，酒後（未達
精神耗弱程度）自台南縣白河鎮庄內里八十六之一六○號「渼華閣酒家」駕駛ＬＢ｜
六五一九號自用小客車搭載其同居女友陳秋雲，前往白河鎮○○路三十七號趙金富所
經營之「阿富羊肉店」吃宵夜，適有客人張慶安與其姊張秀妹、其妻胡氏清水（越南
籍）亦在該店內。嗣上訴人於點菜時，因與趙金富之妻陳氏玉秋（亦為越南籍）及胡
氏清水語言不通，致誤認該二人埋怨其太晚來消費，而心生不滿，並與張慶安、張秀
妹發生激烈口角，張慶安揚言：那是他老婆，不然要怎樣，伊認識很多兄弟，可立即
打電話叫他們過來等語。上訴人聞言憤而起意殺人，乃佯稱外出購買香菸，而駕駛其
自用小客車返回白河鎮○○路七十二號與陳秋雲之同居處，從三樓房間之塑膠衣櫥內
取出其所有之開山刀一把（刀柄長十八公分、刀刃長三十公分），於同日凌晨二時十
分許，折返「阿富羊肉店」，即基於殺人之概括犯意，先持該開山刀朝張慶安之身體
猛砍十一刀，致其右臉頰刀砍傷（長十八公分、深二公分，刀嵌入上頷骨深○‧三公
分，外耳殼完全分離）、右頂顳骨刀砍傷（創口長十六公分、深二‧五公分，刀創砍
入右頂骨長十一公分、深○‧三公分併創口周圍骨頭剝離）、左頸部刀砍傷（長十九
公分、深八公分，造成頸動脈及頸內、外靜脈斷裂，併左頸椎之橫突斷裂）、右肩膀
刀切傷（長四公分、深○‧七公分）、右背刀砍傷（長二十七‧五公分、深六‧五公
分，自創口可見及腎臟）、右腋下側肩胛骨處刀切傷（長八公分、深二‧五公分）、
右肩上臂部刀砍傷二處合併呈皮瓣星狀裂開（一處傷口長二十五‧五公分、深七公分
，刀創砍入肱骨頭○‧五公分；另一處傷口長十三公分、深五公分）、右手食指、中
指之掌骨手背部橫向性刀切傷（長四公分、深○‧二公分）、左大腿刀砍傷（長二十
四公分、深○‧七公分）、左手臂內側淺割傷（長四公分），大量出血當場休克死亡
。上訴人又持該開山刀連續砍殺張秀妹十刀、趙金富二刀，致張秀妹右前額刀傷（長
三公分、寬一公分、深○‧七公分）、頭部後側四處刀傷（二處傷口長十五公分、寬
一公分、深一‧五公分；一處傷口長七公分、寬一公分、深○‧七公分；一處傷口長
五公分、寬一公分、深一公分）、右背部刀傷（長十公分、寬二公分、深一公分）、
右上臂刀傷（長二十公分、寬七公分、深二公分）、左肩部刀傷（長二十公分、寬三
公分、深二公分）、左小臂刀傷（長六公分、寬三公分、深○‧七公分）、左手掌刀
傷（手掌近完全性截斷）；致趙金富左後枕部頭皮裂傷（長七公分、深一公分）、左
面頰裂傷（長十二公分、深一公分）。上訴人於殺人後立即開車逃離現場，返回上開
同居之處所（酒後駕車部分未據起訴）。張秀妹、趙金富則經及時送醫急救，始倖免
於死亡。嗣警方據報，於同日凌晨四時許至上址逮捕上訴人，並在其自用小客車內扣
得前揭開山刀一把等情。係依憑上訴人之供述；被害人張秀妹、趙金富之指訴；證人
胡氏清水、陳氏玉秋、劉銘軒（張秀妹之子）及陳秋雲等人之證述。上訴人亦始終承
認，確有持開山刀連續揮砍張慶安、張秀妹、趙金富等三人，致張慶安當場死亡；張
秀妹、趙金富則於送醫急救後倖免於難。並有勘驗筆錄、相驗屍體證明書、驗斷書、
鑑驗書、診斷證明書、照片等附卷，及開山刀一把扣案可稽，以為論據。並敘明(1)張
慶安確因遭開山刀砍殺，致出血性休克死亡，業經台灣台南地方法院檢察署檢察官督
同檢驗員相驗屬實，有勘驗筆錄、相驗屍體證明書、驗斷書及現場照片可資證明。(2)
張秀妹、趙金富亦遭開山刀砍殺，受有前揭刀創，經送醫急救始倖免於死亡，亦有仁
友醫院診斷證明書、病歷節本、受傷照片，及行政院衛生署新營醫院傷害診斷書、病
歷影本等附卷可憑。(3)上訴人所穿著之衣褲（上有血跡）、扣案之開山刀、現場採得
之血跡，連同張慶安、張秀妹、趙金富之血液樣本，經送請鑑定結果，在上訴人衣褲
上、開山刀上及兇案現場所採得之血跡，其ＤＮＡ型別，均與張慶安、張秀妹、趙金
富之血液相符，亦有內政部警政署刑事警察局九十年八月二十三日（九十）刑醫字第
一七一四八七號鑑驗書可資佐證。(4)扣案之開山刀，刀柄長十八公分、刀刃長三十公
分，刀刃銳利，已據檢察官及原審法院勘驗明確，以該銳利之刀器，連續揮砍人之頭
、頸等身體要害，足斃人命，此乃眾所週知之事實，上訴人為正常之成年人，當為上
訴人所明知。而被害人等被砍殺之部位，大多集中在頭、頸部及其餘要害，死者張慶
安左頸部傷口深達八公分，造成頸動脈及頸內、外靜脈斷裂、頸椎之橫突斷裂；背部
之深層傷口長達二十七‧五公分、深六‧五公分，可從創口看見腎臟；右臉頰、右頂
顳骨、右肩上臂部等處之刀創，且砍入骨頭。張秀妹除前額、頭部後側、背部、肩部
等處受重創外，其左手掌幾近斷裂；趙金富亦被砍中後枕部、左面頰。被害人等所受
之刀創，其中部分已砍入骨頭，致刀刃凹陷；扣案之開山刀，且經勘驗出刀刃有多處
缺口，足見上訴人於砍殺時，下手既重且猛，其有殺人之故意，極為明顯。(5)上訴人
雖辯稱當時酒後致精神耗弱，無殺人之故意；證人陳秋雲、張正義（上訴人朋友）、
張姚泉秀（渼華閣酒家負責人）、鄭永南（渼華閣酒家前樂師）等人亦證稱，上訴人
曾於殺人前一日晚上十時以前，在張正義住處二人共飲米酒頭二瓶，同晚十一時許又
到「渼華閣酒家」飲啤酒，離開時已說話不清、走路不穩，且口出穢言；嗣經警逮捕
後，亦測出其吐氣之酒精濃度為每公升○‧五毫克。然而：被害人張秀妹已指證，
上訴人於行兇時精神清醒。證人即承辦警察吳振明亦證稱：逮捕上訴人時，雖能看出
曾經喝酒，但可清楚回答問題，於製作筆錄時，其精神狀況正常，與常人無異。上
訴人離開「渼華閣酒家」後，係駕駛汽車至「阿富羊肉店」，嗣在羊肉店內與被害人
等發生衝突欲取刀殺人時，為掩人耳目，猶佯稱外出購買香菸，而瞞過眾人，旋即開
車返回居處開啟一樓、三樓之門鎖取出開山刀，再折返現場殺人，並於殺人後再從容
駕車離去。其過程中，非但能「佯稱購菸」以計騙他人，且駕駛車輛來去自如，足見
其精神狀況仍屬正常，並未達於精神耗弱之程度。第一審法院將上訴人送請財團法
人奇美醫院（下稱奇美醫院）台南分院鑑定結果，亦認：上訴人之臨床診斷雖有酒精
濫用，但無明顯腦傷跡象；經身體檢查、神經學檢查及腦波檢查，均無異常發現；其
人地定向感、簡單的判斷力、運算能力、記憶力、抽象思考能力亦無明顯異常；且無
精神病或其他精神疾病；上訴人雖未能敘述案發經過之細節，但可交待案發經過，對
於酒後之不當行為及後果亦知悉，因認上訴人於案發時之精神狀態未達精神耗弱之程
度，有該醫院精神鑑定報告在卷可憑。而依通常情形，記憶之強弱與時程之推演有關
，故鑑定時對於「案發經過」之梗概尚可交待；但對於「案發細節」未能詳述，亦合
於經驗法則，原鑑定結果，並無矛盾之處。嗣原審再就能否依憑酒測之酒精濃度，以
判斷其先前之行為是否達於精神耗弱之程度一事，函詢國立成功大學醫學院附設醫院
。據函復：「高血中酒精濃度對行為影響之結果，缺乏證據支持，更無法評斷精神耗
弱程度」，並有該醫院九十一年八月二日（九一）成附醫急診字第七二六九號函可查
，亦無從證明上訴人於行為時，有精神耗弱之情形。上訴人聲請重新鑑定，核無必要
。(6)依上所述，上訴人雖曾於數小時前飲酒，惟無論依殺人之前、殺人之後其行為之
過程觀察，或精神科醫師專業之鑑定結果，當時之行為舉止縱有激動、浮誇情形，但
並未達於精神耗弱之程度；且觀其下手兇猛之情形，足見有殺人之直接故意，為其所
憑之證據及認定之理由。而以上訴人嗣後否認犯罪，並辯稱酒後精神耗弱，奇美醫院
之鑑定報告有矛盾云云，乃飾卸之詞，不可採信等情，於理由內詳予指駁及說明。因
認第一審判決，以上訴人所為，殺死張慶安部分，係犯刑法第二百七十一條第一項之
殺人罪；殺張秀妹、趙金富未遂部分，係犯同法條第二項、第一項之殺人未遂罪。先
後三次犯行，時間緊接、方法相同，觸犯構成犯罪要件相同之罪名，顯係基於概括之
犯意為之，依連續犯規定論以殺人既遂一罪，而殺人罪之法定本刑為死刑、無期徒刑
部分，依法不得加重，僅就有期徒刑部分，加重其刑。乃適用刑法第五十六條、第二
百七十一條第一項、第三十七條第一項、第三十八條第一項第二款，並審酌上訴人與
被害人等素不相識復無夙怨，僅因細故即連續砍殺三人，其中張慶安並已死亡，手段
兇殘，惡性重大；惟念係因言語不通引發口角，又遭言詞相激，致一時情緒失控造成
悲劇，嗣後已有悔意，尚無剝奪其生命之必要等一切情狀，量處無期徒刑，並依法褫
奪公權終身。扣案之開山刀一把，為上訴人所有供犯罪所用之物，已據上訴人供認在
卷，併依法宣告沒收，為無不合，予以維持，駁回上訴人及檢察官在第二審之上訴，
經核於法尚無違誤。本案依據卷證資料，上訴人於殺人之前及殺人之後，均能從容自
行駕駛自用小客車，來去自如；且與被害人等發生衝突欲取刀殺人時，為掩人耳目，
猶佯稱外出購買香菸，而計瞞眾人返回居所開啟數道門鎖拿取開山刀，再折返現場以
遂其殺人之目的；另被害人張秀妹、警察吳振明亦一致證稱，上訴人於殺人時及被逮
捕時，均精神清醒、正常，與常人無異，從而縱令上訴人於三、四小時之前曾經喝酒
，但於行為時，意識清醒，並未達於精神耗弱程度。上訴意旨仍執前詞爭辯，否認有
殺人犯意，辯稱其精神耗弱，原審未再送請其他機關鑑定，未盡職權調查證據之能事
云云，對原審取捨證據認定事實之職權行使，及原判決理由已說明之事項，任意指摘
，為無理由，應予駁回。
據上論結，應依刑事訴訟法第三百九十六條第一項，判決如主文。
中      華      民      國    九十一    年     十一     月     十四     日
                              最高法院刑事第十一庭
                                  審判長法官  呂  潮  澤
                                        法官  白  文  漳
                                        法官  陳  世  雄
                                        法官  孫  增  同
                                        法官  林  開  任
      右正本證明與原本無異
                                              書  記  官
中      華      民      國    九十一    年     十一     月     十九     日
